臺灣新竹地方法院刑事判決
公　訴　人　臺灣新竹地方法院檢察署檢察官
被　　　告　庚○○　男　28歲.
選任辯護人　林思銘律師
上列被告因殺人案件，經檢察官提起公訴（93年度偵字第3820號
、第3756號），本院判決如下：
    主  文
庚○○殺人，處有期徒刑拾伍年，褫奪公權拾年。
扣案之西瓜刀壹支，沒收。
    事  實
一、甲○○因與乙○○有夙怨，於民國93年7月10日晚上11時50
    分許撥打電話給乙○○，表示欲至乙○○開設位於新竹縣竹
    北市○○○路、成功六街口佳味檳榔攤談判，於同年月11日
    凌晨1時許，甲○○邀集其友人己○○、鍾凌棋、癸○○、
    溫翔武及姓名、年籍不詳之飆車族一、二十人之成年人等一
    同前往助勢，由甲○○駕駛車牌號碼3F－9785號深藍色自小
    客車搭載其女友丙○○，己○○駕駛車牌號碼2P－5741號自
    小客車搭載其女友壬○○，鍾凌棋則駕駛車牌號碼3896－HD
    號自小客車搭載癸○○，溫翔武駕駛1部紅色福特自小客車
    ，其他飆車族亦自行駕駛自小客車前往佳味檳榔攤，乙○○
    於接到甲○○電話後，向正在其檳榔攤對面貨車上搬菜下貨
    之友人庚○○表示等下有人要來檳榔攤鬧事，要庚○○下完
    貨先不要離開，亦要正在其檳榔攤聊天之另一友人丁○○不
    要離開，甲○○一行人抵達佳味檳榔攤後甲○○先行下車與
    乙○○談判發生口角，甲○○即動手毆打乙○○，乙○○為
    躲避毆打，往檳榔攤後方即成功六街方向跑離，甲○○、己○○等人及另外真實姓名、年籍不詳之成年男子在後追打，
    而數名年籍不詳之飆車族共同毀損前開檳榔攤，擊破上開檳
    榔攤門、窗及冰箱玻璃（甲○○、己○○涉有傷害、毀損犯
    行部分，已據乙○○在偵查中撤回告訴，業經臺灣新竹地方
    法院檢察署檢察官為不起訴處分），庚○○、丁○○見乙○○遭人自後追打，庚○○即自貨車副駕駛座下取出平日批發
    水果切水果用之西瓜刀、丁○○持鐵棍一前一後衝入人群嚇
    退追趕之人，此時癸○○手持疑似武士刀之物由上往下揮砍
    ，庚○○即由下往上揮砍西瓜刀欲擋住癸○○之攻擊，而將
    癸○○之左手手指砍斷（此部分傷害犯行未據告訴），嗣庚○○持西瓜刀自後追打甲○○，見鍾凌棋自其停放於檳榔攤
    前方之自小客車內一腳甫踏出車外低頭彎腰尚未站立之際，
    頭部並無任何保護，庚○○明知手中所持之西瓜刀刀刃鋒利
    足以削破榴槤外殼，可預見其所持之西瓜刀砍向鍾凌棋頭部
    ，有致鍾凌棋死亡之可能，猶基於即使鍾凌棋發生死亡之結
    果，亦無違背其本意之殺人故意，持上開西瓜刀由上往下揮
    砍，造成鍾凌棋頭部右側頂枕部為西瓜刀削切出直徑為17公
    分，頭皮至顱骨腦實質完全被削切脫離，腦實質部分直徑8
    公分之圓形削切傷口而旋即倒地，庚○○見狀將西瓜刀棄置
    現場離去，丁○○拾起庚○○棄置於現場之上開西瓜刀後騎
    乘機車離開，隨即至新竹市舊港里舊港橋上，將上開西瓜刀
    丟入頭前溪而湮滅證據（丁○○湮滅證據犯行另行審結）。
    鍾凌棋經送新竹縣竹北市東元綜合醫院轉送臺北市馬偕紀念
    醫院急救，於同日凌晨4時許因右側頭部被刀削切及顱骨、
    腦實質出血休克不治死亡。
二、案經鍾凌棋之父、母辛○○、戊○○訴由新竹縣警察局竹北
    分局報請臺灣新竹地方法院檢察署檢察官偵查起訴。
    理  由
一、認定犯罪事實所憑之證據及其認定之理由：
    被告庚○○於警詢、偵查及本院審理時，均坦承有於上揭時
    、地持西瓜刀砍及被害人鍾凌棋之情不諱，惟否認有何殺人
    之故意，辯稱：當時我砍被害人時，我並沒有看到他的頭，
    當時我要砍的是物體，我砍的時候還不知道砍的是人；如果
    有人出來的話，我認為會砍到身體；我沒有用很大力的由上
    往下砍，沒有想到會砍到人，只是想要把東西砍掉，我也有
    認為如果出來的是人的話，沒有想到把人砍死，並無殺人故
    意云云；被告之辯護人辯護意旨另以：被告庚○○當時拿西
    瓜刀砍傷癸○○之後，並沒有繼續的砍殺，而是轉身就要逃
    跑，可見被告當時在那個情形應該也沒有殺人之故意，依當
    時相當緊急之情況之下，看到被害人鍾凌棋手上拿著黑色的
    東西，情急之下，由上往下揮砍，要將被害人鍾凌棋所拿的
    東西揮掉，不意才砍殺到被害人鍾凌棋，被告確實沒有殺人
    之故意等語，經查：
  (一)按殺人未遂與傷害之區別，應以加害人有無殺意為斷，不能
    因與被害人無深仇大恨，即認無殺人之故意。又判斷殺意之
    有無，雖不以兇器之種類及傷痕之多少等為絕對之認定標準
    ，但加害人下手之部位、用力之程度，仍非不可藉為判斷有
    無殺意之心證依據，最高法院74年度臺上字第6585號、87年
    度臺上第3123號判決可資參照。
  (二)本件被告庚○○持西瓜刀揮砍被害人鍾凌棋頭部，致被害人
    右側頭部及顱骨、腦實質出血休克死亡之情，迭據被告於警
    訊及偵查中供承不諱：(1)被告於93年7月15日警詢中供稱：
    「我在93年7月11日凌晨1時許，在新竹縣竹北市○○○路與
    成功六街口持一把黑色刀柄、刀型為直的西瓜刀殺害鍾凌棋
    ，他從一臺車的左前座出來，拿1把類似小武士刀，還沒完
    全走出車門，我就拿一把西瓜刀走上前去，我就由上往下砍
    下去，就聽到連續鏘、啵、啪的聲音，之後鍾凌棋就倒地。
    我只砍了一刀。鍾凌棋遭我殺害的位置是在檳榔攤右邊馬路
    上黃色分向線中間，而他駕駛的自小客車是在他倒地的旁邊
    。」（見93年度偵字第3820號偵查卷第6至8頁）；(2)復於93
    年7月23日偵查中檢察官訊問時陳稱：「於93年7月11日凌晨
    1點，在新竹縣竹北市○○○路與成功六街口佳味檳榔攤前
    持西瓜刀將鍾凌棋砍死，卷附2張之模擬砍死鍾凌棋之照片
    ，就是當天砍死之行為，我只知道錯了，以後不會這麼衝動
    。」（見93年度偵字第3820號偵查卷第109至111頁）；(3)再
    於本院93年11月12日訊問時供述：「當時我在貨車上看到甲○○與甲○○的父親在檳榔攤前喊叫，甲○○的父親要阻止
    甲○○砸檳榔攤，但是甲○○不聽，還是叫甲○○叫來的人
    砸店，我看到之後，因為對方的人多，車子也多，我原本在
    貨車上弄貨，貨用繩子綁好後，看到檳榔攤老闆乙○○被打
    ，往我的方向跑過來，我就從車上拿西瓜刀下來，之後我就
    持刀往追乙○○後面的那些人追過去，之後發生的情形，就
    跟我在檢察官前所述的都一樣。我有拿西瓜刀跟對方互砍，
    我之所以會殺死鍾凌棋，是因為鍾凌棋所坐的那輛車倒車到
    我後面，要堵住我，我用眼睛的餘光瞄到，我就趁鍾凌棋要
    下車的時候，我就持刀上前，我看到鍾凌棋手上有拿一個物
    體，尖尖的，很像是日本刀或是開山刀之類，我判斷他手上
    拿的東西應該是很輕，我想要用我的西瓜刀把鍾凌棋手上的
    刀打掉，我就拿刀由上而下，往下揮砍下去，並且轉身，然
    後我就看到鍾凌棋已經倒下去。」等語明白。（見本院卷第
    13頁）；(4)另證人即同案被告丁○○於93年7月13日第1次偵
    訊中證述：「庚○○是從貨車上的車斗跳下來並拿著刀子，
    甲○○帶一大群人下車後，先打乙○○，庚○○就拿刀亂砍
    ，當時我沒有加入，後來庚○○砍一陣子後回來，甲○○他
    們就開槍，而且甲○○就站出來嗆聲，庚○○又拿刀過去追
    甲○○，被砍的人看見就追庚○○，結果庚○○回頭一砍就
    把那個砍下去了。我當時也是拿鐵棍在追甲○○，當時我和
    庚○○是平行的，我快要追到甲○○時，有另外一個人來追
    我，我轉頭就看見庚○○拿著刀，整個人呆住，並有一個人
    倒在地上，當時我和庚○○的距離只有5公尺。」；於本院
    94年4月6日審理時證稱：「當時我拿鐵棍，庚○○拿刀。」
    、「當時庚○○拿西瓜刀，我也不知道他在幹嘛，至於他有
    沒有揮舞西瓜刀，我沒有看清楚，現場很混亂。」、「（檢
    察官問：是否有看到鍾凌棋的頭皮被砍掉？）答：是他倒地
    的時候，我才看到。」等語（見93年度他字第1034號偵查卷
    第49、50頁、本院卷第154、158頁）均大致相符；(5)參以證
    人甲○○於本院94年4月6日審理時證稱：「庚○○手上拿刀
    子，他從我們後面來，他先砍到癸○○的手之後就追著我跑
    ，後來鍾凌棋下車時，我有注意到他手上有拿東西，之後庚○○拿刀往鍾凌棋的頭部往下劃。」等語（見本院卷第16 1
    頁），在在顯示被告庚○○有持西瓜刀揮砍被害人鍾凌棋頭
    部之犯行。
  (三)次查，被害人鍾凌棋案發當日經送至新竹縣竹北市東元綜合
    醫院再轉至臺北市馬偕紀念醫院急救後，於同日凌晨4時許
    死亡，經馬偕紀念醫院診斷結果為：頭部開放性骨折併腦組
    織缺損（見臺灣新竹地方法院檢察署93年度偵字第3820 號
    偵查卷第89頁）。復經法務部法醫研究所法醫解剖鑑定：「
    認被害人鍾凌棋唯一傷口為右側頂枕部之圓形削切傷，自頭
    皮至顱骨腦實質完全被削切脫離，傷口直徑為17公分，腦實
    質部分直徑8公分，位於枕葉，脫離之頭皮含顱骨（顱骨有
    骨折）及小部份腦膜、腦實質。病理檢查結果：因頭部被刀
    削切，頭皮顱骨及頭實質被削一大塊出血休克死亡。以傷勢
    判斷應是長型、重刀、自上而下砍下，自右至左，死者當時
    應是低頭彎腰之姿勢下受創。」，此有法務部法醫研究所93
    年9月1日法醫理字第0930002784號函檢送之法務部法醫研究
    所（93）法醫所醫鑑字第1051號鑑定書（見臺灣新竹地方法
    院檢察署93年度相字第356號相驗卷宗第37至43頁）及臺灣
    新竹地方法院檢察署93年7月11日相驗筆錄、93年7月15日勘
    驗筆錄、93年7月15日相驗屍體證明書、驗斷書、93年9月14
    日相驗屍體證明書、現場照片12幀附卷可稽。
  (四)再查，扣案之西瓜刀1支，被告於本院審理時自承為其平日
    批發水果切給小賣看看水果品質、削榴槤用的，是被告對西
    瓜刀的鋒利當有所認識，被告持之向被害人之頭部部位猛力
    揮砍，觀諸人體之頭部為神經中樞之所在，如遭重擊，極易
    因傷及腦部而死亡，此為眾所周知之事實，且徵諸本院於94
    年4月6日審理時(1)證人甲○○證述：「庚○○手上拿刀子，
    其他的人拿鐵棒。他從我們後面來，他先砍到癸○○的手之
    後就追著我跑，後來鍾凌棋下車時，我有注意到他手上有拿
    東西，之後庚○○拿刀往鍾凌棋的頭部往下劃。庚○○是轉
    身時，隨手砍下去的。鍾凌棋當時已經把門打開，兩隻腳已
    經踏出車門，還沒有站立。庚○○劃了1刀。」（見本院卷
    第161至163頁）；(2)證人己○○則證稱：「鍾凌棋倒地時就
    在他的車旁。」（見本院卷第167頁）；(3)另證人丙○○證
    述：「鍾凌棋是從他原來停車的位置開車到他被砍的位置。
    鍾凌棋所停放的位置和他被砍的位置是一樣的。」（見本院
    卷第176頁）；(4)又證人壬○○證述：「我有看到鍾凌棋倒
    地的情形，我看到他的車子，他就倒在車子旁邊。」載明筆
    錄在卷（本院卷第178頁）；而被告自承看見被害人自車內
    欲踏出車外，一隻腳彎著，一隻腳直的，均堪認被告庚○○
    在被害人鍾凌棋低頭彎腰欲踏出車門、無法防備及反擊且頭
    部亦無任何保護情形下，持刀由上往下揮砍被害人鍾凌棋。
    雖被告辯以欲揮下被害人手中所持之物體，惟被害人鍾凌棋
    既係在低頭彎腰腳甫著地之情形下，被告庚○○當可預見倘
    持西瓜刀由上往下揮刀砍向被害人，砍中被害人頭部及上半
    身（均為人體重要器官之所在）會致被害人發生死亡結果，
    在被害人對被告尚未產生任何立即且急迫之威脅下，而仍不
    違背其本意，朝被害人頭部猛力揮砍，造成被害人頭部右側
    頂枕部之圓形削切傷，自頭皮至顱骨腦實質完全被削切脫離
    ，傷口直徑長達17公分，被告手握刀柄之右手拇指亦因此受
    傷，可見力道之大。據此，若謂其於下手揮砍被害人頭部時
    並無致被害人死亡之預見，孰人置信？被告有殺害被害人之
    間接故意，彰彰明甚。至被告空言以僅為揮去被害人手中所
    持之不明物體云云，顯與事實不符，不足採信。
  (四)綜上，被告持用之兇器西瓜刀，下手之部位，揮砍力道之猛
    力等情節，足認被告猛力揮砍被害人頭部時，對被害人發生
    死亡之結果並不違其本意，是其具有殺人之間接故意，被告
    之辯護人辯護意旨及被告庚○○否認有殺人犯意及其所為辯
    解均為飾卸之詞，不足採取，犯行堪以認定。
二、論罪、科刑與適用之法律：
  (一)核被告庚○○所為，係犯刑法第271條第1項之殺人罪。
  (二)爰審酌被告為助證人乙○○脫離被追打之困境而持西瓜刀砍
    殺被害人，其下手之部位及力道之重，犯罪手段實為兇殘，
    導致被害人喪失寶貴之生命，對於被害人家屬之身心造成莫
    大創痛，犯後迄今業已賠償被害人家屬新臺幣1,000,000 元
    ，參以本案案發之初係甲○○及不詳姓名、年籍之飆車族等
    人之挑釁所引起等一切情狀，量處如主文所示之刑，且依被
    告所犯殺人罪部分之性質，認有褫奪公權之必要，併予宣告
    褫奪公權十年。
  (三)至扣案之西瓜刀1支，為被告所有供其犯殺人罪所用之物，
    業據被告供明在卷，應依刑法第38條第1項第2款宣告沒收之
    。
據上論斷，應依刑事訴訟法第299條第1項前段，刑法第271條第
1項、第37條第2項、第38條第1項第2款，判決如主文。
本案經檢察官陳宏兆到庭執行職務。
中　　華　　民　　國　　94　　年　　4 　　月　　20　　日
                    刑事第二庭  審判長  法  官  王銘勇
                                        法  官  鄭子俊
                                        法  官  林秋宜
以上正本證明與原本無異。
如不服本判決，應於判決送達後十日內向本院提出上訴狀（應附
繕本），上訴於臺灣高等法院。
中　　華　　民　　國　　94　　年　　4 　　月　　20　　日
                                        書記官  吳美雲
附錄論罪科刑依據法條：
刑法第271條
殺人者，處死刑、無期徒刑或十年以上有期徒刑。
前項之未遂犯罰之。
預備犯第1項之罪者，處二年以下有期徒刑。
